【裁判字號】    89,上訴,254
【裁判日期】    891221
【裁判案由】    偽造文書
【裁判全文】
臺灣高等法院臺南分院刑事判決            八十九年度上訴字第二五四號 首股 Ａ
      上  訴  人  臺灣雲林地方法院檢察署檢察官
      被      告  乙  ○  ○
右上訴人因被告偽造文書案件，不服臺灣雲林地方法院八十八年度訴字第三○五號中
華民國八十八年十二月三十一日第一審判決（起訴案號：臺灣雲林地方法院檢察署八
十八年度偵字第四○六六號號），提起上訴，本院判決如左：
      主      文
上訴駁回。
      理      由
一、公訴意旨略以：乙○○係龍杰水電行負責人，於民國（下同）八十六年五月二日
    與台灣電力股份有限公司嘉義區營業處（以下簡稱台電嘉義營業處）簽訂電器承
    裝業營業契約，並於八十八年一月四日領得台電嘉義營業處製發之電器承裝業印
    鑑卡（列管編號四０二０號）正本二張，詎被告乙○○竟基於行使偽造公文書之
    犯意，自八十八年五月十八日起至同月二十八日止，連續檢附偽造之台電嘉義營
    業處核發之電器承裝業印鑑卡（其背面偽造有效期限之戳記及業務課營業股長甲○○、經辦人丁○○之職名章）、竣工報告單及自備屋內外線路設計圖等文件，
    向台電雲林營業處申報竣工，足以生損害於台電嘉義營業處及甲○○、丁○○，
    因認被告乙○○涉犯刑法第二百十八條第一項之偽造公印罪及偽造公印文罪、同
    法第二百十六條、第二百十一條之行使偽造公文書罪嫌等語。
二、按犯罪事實應依證據認定之，無證據不得推定其犯罪事實；又不能證明被告犯罪
    或其行為不罰者，應諭知無罪之判決，為刑事訴訟法第一百五十四條、第三百零
    一條第一項所明文。又刑事訴訟法上所謂認定犯罪事實之證據，係指足以認定被
    告確有犯罪行為之積極證據而言，該項證據自須適合於被告犯罪事實之認定，始
    得採為斷罪資料（參照最高法院二十九年上字第三一○五號判例）。復按偽造文
    書罪之成立，以足生損害於公眾或他人為其要件，若就私文書之偽造或變造行為
    ，於其完成後之狀態加以審查，不足生損害於公眾或未存有損及不特定人或特定
    他人之合法利益者，即難構成本罪。審查是否足以生損害於公眾或他人，乃就偽
    造變造行為之於公眾或他人信用真實性所為之危險評價，故應綜合偽造變造之行
    為本身、私文書內容所涉之事項，以及於行為完成當時客觀上所存在之其他情狀
    而為認定。不得逕由該客體之內容係屬虛構不實一事，即遽為肯定之判斷，（最
    高法院四十九年台非字第一八號判例參照）文書製作形式上，縱係無製作權而冒
    用他人名義行之，但若內容真實而非虛構假造，仍不足與偽造之要件相當，不足
    生損害於公眾或他人（最高法院二十九年上字第一一六五號、三十年上字第四六
    五號判例參照），末按偽造文書罪之故意，指行為人就其自身欠缺製作權，與其
    創製他人名義之私文書而足生損害於公眾或他人一事，於其主觀上有所認知並有
    意使其發生，或預見其發生之可能性而其發生並不違背其本意之心態，亦即，綜
    合偽造或盜用行為完成時客觀上所存在之全體情狀加以審查，行為人對他人可受
    法律保護之利益，須因此而有遭受損害之虞有所認識時，始足構成本罪。（最高
    法院四十三年台非字第一五七號判例參照），合先敘明。
三、本件公訴人認被告乙○○涉有右揭犯行，係以告訴人台電嘉義營業處之職員甲○○、丁○○之指訴，及偵卷卷附偽造之台電嘉義營業處核發之電器承裝業印鑑卡
    （背面偽造之有效期限之戳記及業務課營業股長甲○○、經辦人丁○○之職名章
    ）、竣工報告單及自備屋內外線路設計圖等文件為主要論據，固非無憑。然訊據
    被告乙○○堅決否認有何右揭犯行，辯稱：伊與大哥丙○○共同經營龍杰水電行
    ，並由丙○○於八十八年一月四日在台電嘉義營業處申請電器承裝業印鑑卡（以
    下簡稱印鑑卡）二張，但因「龍杰水電行」承包的工程太多做不完，有時會委託
    其他水電包商代為施做，惟大部分仍係以「龍杰水電行」的名義申報竣工，但如
    真的忙不過來，才會委託代為施做的水電包商帶「龍杰水電行」之印鑑卡代為
    申報竣工，另有些水電包商沒有執照（乙級電器承裝業登記執照），但因伊替他
    們畫線路設計圖、看現場，並在申報竣工前替他們看是否合格，且水電包商持印
    鑑卡以「龍杰水電行」之名義申報竣工後也是伊會同台電人員檢查，故水電包商
    會給伊不等的費用，另伊曾將「龍杰水電行」之印鑑章交給綽號「阿福」之水電
    包商，供其在竣工報告單所附之自備屋內外線路設計圖上蓋印，丙○○亦曾將真
    正的印鑑卡交給「阿福」，委託「阿福」代為申報竣工送電，故龍杰水電行的印
    鑑卡及印鑑章會在伊與包括「阿福」在內之水電包商之間拿來拿去，但水電包商
    申報竣工後將印鑑卡歸還給伊時，伊還以為是真的，故丙○○才會於八十八年三
    月間持「阿福」繳回之如附件一所示之印鑑卡寄放在台電雲林營業處李順良那邊
    ，作為越區申報竣工時核對印鑑之用，一直到丙○○於八十八年五月三十日至台
    電雲林營業處送件申報竣工，但因竣工報告單上誤蓋報稅用之印鑑章，經台電雲
    林營業處人員發覺竣工報告單上之印鑑與寄放之印鑑卡上印鑑不符，而於八十八
    年五月三十一日通知伊，伊就帶申報竣工專用之印鑑章到台電雲林營業處核對竣
    工報告單上之印鑑是否正確，但經比對不符，伊就打電話告知丙○○此事，丙○○就帶「阿福」繳回之如附件二所示之印鑑卡過來台電雲林營業處核對，李順
    良就將如附表一、二所示之印鑑卡影印後將正本二張還給丙○○，並將印鑑卡影
    本二張傳真至台電嘉義營業處，而台電嘉義營業處甲○○股長在電話中叫丙○○
    將二張印鑑卡正本帶到台電嘉義營業處給他們看，丙○○就於八十八年六月一日
    找「阿福」欲索回真正的印鑑卡，「阿福」除對丙○○表示其先前返還之如附表
    一、二所示之印鑑卡，是其以彩色影印再利用持有印鑑章之機會盜蓋印鑑章而偽
    造的之外，並表示有弄掉一張，而另外返還一張印鑑卡給丙○○，丙○○乃於八
    十八年六月二日拿了如附件三、四所示之二張印鑑卡正本去給甲○○核對，甲○○說是偽造的，並表示若還有真的印鑑卡要拿回去給他核對，伊才知道那二張印
    鑑卡是假的，丙○○又在同月四日拿了如附件五所示之印鑑卡正本給甲○○核對
    ，但依然是假的，伊並未因真正的印鑑卡不夠用，而盜刻並偽造如附件一至五所
    示印鑑卡上之戳記及甲○○、丁○○之職名章，以供伊在各地之台電營業處申報
    竣工，而係在不知情之情況下使用他人所偽造之印鑑卡，伊並不知道原始所核發
    之二張真正的印鑑卡目前在何處等語。經查：
（一）被告乙○○及其兄丙○○開設之「龍杰水電行」，是於八十六年五月二日與台
      電嘉義區營業處簽定電器承裝業營業契約，簽約後第一次核發印鑑卡，並由嘉
      義區營業處職員甲○○、丁○○在印鑑卡上蓋上「嘉義」區及用數字橡皮章蓋
      上列管編號「４０２０」，「龍杰水電行」在第一次申請印鑑卡時自行蓋上執
      照號碼「３２７６」號，後下年度更換印鑑卡時，因「龍杰水電行」已知其列
      管編號「４０２０」，故申請新之印鑑卡時會向電氣公會領取空白之「印鑑卡
      」，並在其上自行蓋上「嘉義」及「４０２０」、「３２７６」字樣向台電嘉
      義區營業處申請，屆時該處只核對列管號碼及印鑑是否有誤，無誤時，即發給
      印鑑卡，此經台電嘉義營業處之職員甲○○、丁○○於原審調查時，證述在卷
      （參見原審卷第一三七頁反面、第一三八頁），核與被告乙○○及其兄丙○○
      於原審之供述相符，其供稱：「（問：竣工報告單上龍杰水電行的印鑑章是何
      人蓋的？）答：竣工報告單上的印鑑章是我們自己蓋的，但背面的竣工單上的
      印鑑章是電氣工業同業公會的小姐蓋的，因必須是公會會員才可買竣工單，且
      需拿印鑑章去給公會的小姐看過後，並由她在竣工單上蓋印章，再由公會以每
      張三○元賣給我們。」（參見原審卷第一七七頁反面、第一七八頁），足見被
      告在嘉義區承攬承裝電器工程，並不需要印鑑卡，如需越區申報竣工時，方需
      用向嘉義區營業處申請之「印鑑卡」，向台電該區營業處申報竣工，該區營業
      處為確認申報竣工之業者確為電氣公會之會員，且與台電公司簽定有電器承裝
      業營業契約，要求業者將台電嘉義區營業處申請之「印鑑卡」留存該處，供爾
      後業者申報竣工之用。
（二）被告自承除自己承包之工程外，尚有將牌照借予他人申報竣工之情事，而被告
      係於南投、竹山、嘉義、雲林、草屯、集集、水里、名間、二水、田中、溪洲
      、彰化、雲林的斗南、虎尾、西螺、寮、大埤、土庫、北港、口湖、保中、台
      西」等處申報竣工，業據其陳明在卷（參見本院八十九年三月二十一日訊問筆
      錄），本院亦函詢台電彰化區、南投區、雲林區之營業處，被告八十八年一月
      至八月在各該區申報竣工之情形，經台電彰化區營業所於八十九年四月六日，
      以彰化業發字第八九○三－一五一六號函，函覆本院並檢送「龍杰水電行」竣
      工報告單共二十二份，台電南投區營業所於八十九年四月七日，以（八九）頭
      區業營發字第八九○三－一四六四號函，函覆本院並檢送「龍杰水電行」竣工
      報告單共二十件，台電雲林區營業所於八十九年四月八日，以雲區政風發字第
      八九○四一三五五Ｙ號函，函覆本院並檢送「龍杰水電行」竣工報告單共一五
      七三件（該處誤算為一五六六件），三區申報竣工件數總計一六一五件（申報
      竣工之用電戶名稱及日期已整理製作成表，惟因數量龐大，附於本院卷以供參
      照），足見被告確有將牌照借予他人收取佣金之情事。
（三）台電雲林營業處八十八年九月一日雲區業中發字第八八０八三七五一Ｙ號函表
      示：龍杰水電行於八十八年一月四日取得本公司嘉義區營業處核發新年度「印
      鑑卡」後，【即寄放一張】於本處服務中心供日後承裝業送來該行之「竣工報
      告單」核對「印鑑」之用，至【八十八年五月三十日】止共核對一百十八件竣
      工報告單，【未發現不符】，。八十八年五月三十一日有位不認識之承裝業
      一件具蓋龍杰水電行印鑑之竣工報告單前來報竣，終被發現印鑑不符，不予受
      理，並將原件退還等情，足見龍杰水電行於領得印鑑後即置放一張於台電雲林
      營業處以供比對，而雖龍杰水電行申報件數不少，然至八十八年五月三十日尚
      未發現有印鑑不符之情事。而依上開附於本院卷之「龍杰水電行」竣工報表，
      被告在八十八年五月三十日之前，僅是八十八年四月二十九日申報之竣工，在
      彰化區即有十一件、台西服務所一件、褒忠服務所一件、古坑服務所一件、斗
      南服務所七件、莿桐服務所五件、大埤服務所六件（見附卷之表一編號七至十
      七號、表三台西服務所編號九、褒忠服務所編號一六、古坑服務所編號二七、
      斗南服務所編號一一八至一二四號、莿桐服務所編號六十三至六十七號、大埤
      服務所編號一九至二四號），上開件數尚未計算被告申發印鑑卡之台電嘉義區
      營業所當日所申報竣工之件數；而於八十八年五月十三日之情形，亦是如此，
      （見附卷之表一編號一至六號、表三土庫服務所編號三三至四九號、台西服務
      所編號十至十三號、斗南服務所編號一四○、一四三至一四七號），足證被告
      雖有非常多次借牌照給人申報，然尚未發現有印鑑不符之情事。
（四）再細觀被告所提出之所有印鑑卡中之印鑑章，包括大小章、職章，均相似（如
      附件一至五所示，其中附件一與附件五係同一張，因原判決已充附件，本判決
      亦以之為判決書之附件），而經比對其背面之長方型有效期限橡皮章與台電嘉
      義營業處所使用的橡皮章大小不一樣，另甲○○與丁○○之職名章亦與其二人
      所使用之職名章不同，且「龍杰水電行」字樣亦非丁○○所寫，此經證人甲○○、丁○○證述在卷，是如附件一至五所示之四紙印鑑卡的確係遭偽造之印鑑
      卡。然依上開台電雲林營業處函所載，於八十八年五月三十一日有位不詳之承
      裝業一件具蓋龍杰水電行印鑑之竣工報告單前來報竣，被發現印鑑不符不予
      受理，並將原件退還後，次日，被告之兄丙○○亦親自一份「印鑑卡」（如
      附件二所示）前來，經與原寄存之印鑑卡核對，亦不相符，故將該二張印鑑卡
      影印後，當面退還丙○○，而前述二張「印鑑卡」經送台電公司嘉義區處核對
      後，發現全屬偽造，亦即發覺該不詳之承裝業所持印鑑卡不符後，被告之兄立
      即帶如附件二所示之印鑑卡至台電與原寄存之印鑑卡核對。徵之上情，若被
      告之兄明知印鑑卡為偽造，於第一張印鑑卡被聲明不符後，持真正印鑑卡至台
      電比對即可，焉敢，且豈有必要再拿第二份假的印鑑卡至台電，自曝其罪行？
      又證人甲○○及丁○○均證稱：因我們接獲台電雲林營業處通知，龍杰水電行
      向台電雲林營業處報竣工所用的二張印鑑卡上的印章有問題，我們才通知龍杰
      水電行其印鑑卡上之印章有問題，叫他們把印鑑卡拿回來給我們看，故丙○○
      於八十八年六月二日拿了如附件三、四所示之二張印鑑卡繳回台電嘉義營業處
      ，經檢視發現該二張印鑑卡又是假的，我們通知丙○○他所繳回的那二張印鑑
      卡是假的，要他必須繳回真的印鑑卡，隔了二天，丙○○有再繳回如附件五所
      示之印鑑卡，但經檢視後發現也是假的等語（參見原審卷八十八年九月八日訊
      問筆錄）。衡情，設若被告乙○○及其兄丙○○知道其二人所持有如附件三、
      四、五所示之印鑑卡係偽造的，則其二人只要不將偽造之印鑑卡繳回，台電公
      司人員即無法發現被告乙○○另持有、使用偽造之印鑑卡，便何況當甲○○、
      丁○○告知丙○○如附件三、四所示之印鑑卡係偽造時，被告乙○○及其兄丙○○當已有所警覺，此時倘明知如附件五所示之印鑑卡係偽造，只要不繳回，
      台電嘉義營業處自無從取得該印鑑卡正本，然丙○○卻仍將該印鑑卡正本繳回
      嘉義營業處接受檢驗，已見其與被告乙○○根本不知如附件五所示之印鑑卡係
      屬偽造。
（五）又原審法院曾簽發搜索票令警方分別前往被告乙○○住處（雲林縣斗南鎮林子
      里林子七十二號）及龍杰水電行營業所在地（嘉義縣溪口鄉○○村○○街一五
      二巷三弄五號）搜索，搜索結果【均未查獲】偽造之右開長方型有效期限橡皮
      章及甲○○、丁○○之職名章，有雲林縣警察局斗南分局八十八年十月六日斗
      警刑字第一六三號函及所附之搜索扣押證明筆錄二紙附卷可稽，由此情，已見
      被告所辯其未偽造印鑑卡等情，非不足取。又證人甲○○及丁○○於原審調查
      時雖均證稱：因我們接獲台電雲林營業處通知，「龍杰水電行」向台電雲林營
      業處報竣工所用的二張印鑑卡上的印章有問題，我們才通知「龍杰水電行」其
      印鑑卡上之印章有問題，叫他們把印鑑卡拿回來給我們看，故丙○○於八十八
      年六月二日拿了如原審判決附件三、四所示之二張印鑑卡繳回台電嘉義營業處
      ，經檢視發現該二張印鑑卡是假的，我們通知丙○○他所繳回的那二張印鑑卡
      是假的，要他必須繳回真的印鑑卡，隔了二天，丙○○有再繳回如附件五所示
      之印鑑卡，但經檢視後發現也是假的等語，然如上所述，倘被告乙○○及其兄
      丙○○知道其二人所持有如原審判決附件三、四、五所示之印鑑卡係偽造的，
      於甲○○、丁○○告知丙○○如原審判決附件三、四所示之印鑑卡係偽造時，
      當有所警覺，而不會繳回偽造之印鑑卡，卻仍將該印鑑卡正本繳回嘉義營業處
      接受檢驗，可見被告乙○○根本不知如原審判決附件五所示之印鑑卡係屬偽造
      。
（六）再者證人甲○○於本院調查時證稱：「（問：是否會造成你們損害？）答：是
      不會，【印鑑卡可以好幾張】，但印鑑只能一顆。（問：對被告偽刻印章是否
      有損失？）答：是沒什麼損失，他目的是要報竣工，然後我審核過後才送電，
      我們發現他們有借牌給人家，我們已與他們終結契約。」（參見本院八十九年
      三月二十一日訊問筆錄），及證人甲○○、丁○○於原審調查時之證述稱：（
      問：嘉義區營業處是否有在今年六月二日要求龍杰水電行繳回，他們於今年一
      月四日所申請的一張印鑑卡？）答：有的，我們在今年一月間有發二張印鑑卡
      給龍杰水電行，有登記在方才庭呈之登卡背面，在今年六月二日是丙○○拿了
      二張印鑑卡正本繳回本處，經檢視我們發現那二張是假的，我們通知丙○○他
      所繳回的那二張是假的，要他須繳回真的，隔了二日丙○○有再繳回一張印鑑
      卡正本，但檢視後發現也是假的。」（參見原審卷第一三八頁、第一三九頁）
      ，顯見，印鑑卡並非僅限於所核發之二張，且上開印鑑卡並非證明何種權利，
      只要印鑑卡上之印鑑與「竣工報告單」上之印鑑相同，足以證明被告為電氣公
      會之會員，即符合與台電公司簽約之條款，又是否可申報竣工尚須台電公司檢
      驗合格，方始供電，因之，被告並無偽造印鑑卡之動機及必要。更何況就如上
      開證人甲○○、丁○○於原審調查時之證述，台電嘉義區營業處簽約後第一次
      核發印鑑卡，印鑑卡上蓋有「嘉義」區及用數字橡皮章蓋上之列管編號「４０
      ２０」號，「龍杰水電行」自行蓋上執照號碼「３２７６」號，核以卷附偽造
      之印鑑卡上之數字章、甲○○、丁○○之職章，除形狀外觀有所不同外，【其
      表彰之文義，並無不同】，則參諸上開最高法院判例意旨，上開偽造之印鑑卡
      上之數字章、甲○○、丁○○之職章，縱係無製作權而冒用他人名義行之，但
      若內容真實而非虛構假造，仍不足與偽造之要件相當，不足生損害於公眾或他
      人。
（七）綜上所述，相互參酌，被告所辯其事後才知上開印鑑卡係「阿福」所偽造等情
      ，非不足取。再徵之上開偽造印鑑卡之行為完成時客觀上所存在之全體情狀加
      以審查，被告對他人可受法律保護之利益，尚無因此而有遭受損害之虞之認識
      ，是本院尚難因被告所持之印鑑卡係偽造即認係其所偽造或明知為偽造而持之
      使用。此外，復查無其他積極證據足認被告乙○○右揭之犯行。是被告被訴上
      開之罪尚不能證明被告犯罪。原審以不能證明被告犯罪，諭知被告無罪，核無
      不合。檢察官上訴意旨以：被告始終無法提出「阿福」真實年籍資料，供傳喚
      調查；且被告尚涉及偽造台電嘉義營業所甲○○、丁○○職名章，未見原審就
      此部分予以審究；又縱如原審所認「龍杰水電行」戳記，係「阿福」所偽造，
      然被告行使偽造之證人甲○○、丁○○職名章，究係何人偽造，亦未見原審論
      及，認原審判處被告無罪為不當。然被告亦有提供有關該公司之申報資料，本
      院亦無法查得持有假印鑑卡申報之人，自不能因被告無法提供「阿福」之年籍
      資料以供傳喚，即認被告所言不實。且被告既然無印鑑卡係偽造之認識，如前
      所述，則無犯罪之故意，其無罪之認定自包括不知台電嘉義營業所甲○○、丁○○職名章為偽造，又被告於使用時並不知所使用之印鑑卡係偽造，於事後才
      知係「阿福」所偽造，則被告甲○○、丁○○職名章，究係何人偽造，亦可能
      係「阿福」所偽造，只要被告使用時不知係偽造之印鑑卡，即不應受刑事之處
      罰，本院自無庸再查明究係何人偽造。是檢察官之上訴，為無理由，自應予駁
      回。
據上論結，應依刑事訴訟法第三百六十八條，判決如主文。
本案經檢察官羅清溪到庭執行職務。
中    華    民    國      八十九      年      十二      月    二十一    日
                                  臺灣高等法院臺南分院刑事第四庭
                                      審判長法官  陳    義    仲
                                            法官  宋    明    蒼
                                            法官  蔡    崇    義
右正本證明與原本無異。
如不服本判決，應於判決送達後十日內向本院提出上訴狀，其未敘述理由者並應於提
出上訴狀後十日內向本院補提理由書（應附繕本)。
                                      法院書記官  李    育    儒
中    華    民    國      八十九      年      十二      月    二十八    日


司法院資訊處製作；財團法人民間司法改革基金會備份。
